【裁判字號】    99,基簡,571
【裁判日期】    990826
【裁判案由】    撤銷買賣行為及塗銷所有權移轉登記
【裁判全文】
臺灣基隆地方法院基隆簡易庭民事判決
原      告  中國信託商業銀行股份有限公司
法定代理人  辜濂松
訴訟代理人  甲○○
被      告  乙○○
            丙○○
上列當事人間請求撤銷買賣行為及塗銷所有權移轉登記事件，本
院於民國99年8月12日言詞辯論終結，判決如下：
    主      文
確認被告乙○○、丙○○間就坐落基隆市○○區○○段0000
00000地號、000000000地號土地（權利範圍均為
3/60）及其上000000000建號建物（權利範圍全部）、
門牌號碼基隆市○○區○○路二三○巷三十七之二號之買賣關係
不存在。
被告丙○○就前項土地及建物，經基隆市安樂地政事務所於民國
九十五年一月十日所為之所有權移轉登記應予塗銷。
訴訟費用新臺幣壹仟佰拾元由被告負擔。
    事實及理由
一、被告乙○○、丙○○經合法通知，均未於最後言詞辯論期日
    到場，核無民事訴訟法第386 條所列各款情形，爰依同法第
    436條第2項、第385條第1項前段規定，准原告之聲請，由其
    一造辯論而為判決，全先敘明。
二、原告起訴主張：
  (一)被告乙○○於民國92年1月6日向原告借款新臺幣（下同）10
    萬元，約定自92年1月6日起至96年1月6日止分期清償，利息
    採固定計付，詎被告乙○○僅繳納利息至96年3月27 日，依
    約定尚未到期之債務視為全部到期，被告乙○○計尚欠原告
    9,785元，及自96年3月27日起至清償日止，按年息20% 計算
    之利息。又被告乙○○於94年7月26 日向原告請領信用卡使
    用，依約定被告乙○○即得持卡於特約商店記帳消費，詎被
    告乙○○持卡消費迄至95年2月8日止累計記帳111,981 元未
    清償（其中109,323元為消費款，1,933元為循環利息，725
    元為預借現金手續費）。依約被告乙○○除應給付上開消費
    款外，另應給付自最後繳款截止日即95年2月8日之翌日起至
    清償日止，按年息20% 計算之利息。上開款項業經原告積極
    催討，惟被告乙○○均未清償，更為逃避對原告之債務，竟
    於95年1月10 日與其胞妹即被告丙○○基於通謀虛偽之意思
    ，以虛偽「買賣」之原因將其名下唯一之財產即坐落基隆市
    ○○區○○段0000-0000、0000-0000之土地（權利範圍均為
    3/60）及其上00000-000建號建物（權利範圍全部）、門牌
    號碼基隆市○○區○○路230巷37之2 號（下稱系爭不動產）
    移轉登記於被告丙○○名下。從而，被告間之系爭不動產買
    賣行為及所有權移轉登記行為，依民法第87條第1 項規定，
    係屬通謀虛偽意思表示而無效，爰依民法第242條、第113條
    、767 條之規定代位被告乙○○主張系爭不動產買賣行為及
    移轉登記物權行為無效，請求塗銷被告間之所有權移轉登記
    等語，並為先位聲明：如主文第1、2項所示。
  (二)縱認被告間並非通謀虛偽意思表示，然被告丙○○係被告乙
    ○○上開信用卡之聯絡人，於行為時明知此情，原告亦得依
    民法第244條第2項之規定請求撤銷兩造間之債權行為及物權
    行為，並依同條第4項規定，訴請被告丙○○塗銷所有權移
    轉登記等語，並為備位聲明：(1)被告間就系爭不動產所為之
    買賣債權行為及所有權移轉之物權行為均應予撤銷。(2)被告
    丙○○就系爭不動產，於95年1月10日所為之所有權移轉登
    記應予塗銷。
三、被告未於言詞辯論期日到場，亦未提出任何書狀作何聲明及
    陳述。
四、得心證之理由：
  (一)按確認法律關係之訴，非原告有即受確認判決之法律上利益
    者，不得提起之，民事訴訟法第247 條前段定有明文。而該
    條所謂即受確認判決之法律上利益，係指因法律關係之存否
    不明確，致原告在私法上之地位有受侵害之危險，而此項危
    險得以對於被告之確認判決除去之者而言（最高法院42年臺
    上字第1031號判例參照）。查原告主張被告乙○○於92年1
    月6日向其借款10萬元，計尚欠原告9,785元，及按年息20%
    計算之利息。於94年7 月26日向其請領信用卡使用，迄至95
    年2月8日止累計消費記帳111,981 元未給付等情，業據其提
    出與所述相符之信用卡申請書暨約定條款、帳務明細、客戶
    消費明細表、金融卡信用額度申請書、放款帳戶還款交易明
    細等件為證，足證原告確實對被告乙○○有債權存在。被告
    間就系爭不動產之買賣關係是否存在，攸關原告就其對被告
    乙○○之債權得否獲得滿足，原告對此自有請求確認之法律
    上利益，其提起本件確認之訴，於法即無不合。
  (二)按表意人與相對人通謀而為虛偽意思表示者，其意思表示無
    效，民法第87條第1 項定有明文。原告先位之訴主張：被告
    乙○○為逃避對其之債務，而與被告丙○○間就系爭不動產
    締結之買賣契約及移轉所有權之物權契約，係屬通謀虛偽而
    無效等情，經查：
    (1)被告乙○○於94年12月29日將系爭不動產以買賣為原因，
      移轉所有權予其胞妹即被告丙○○，並於95年1月10日辦
      妥所有權移轉登記等情，有基隆市安樂地政事務所檢送系
      爭不動產買賣登記案件影本、戶籍謄本在卷可參。惟被告
      乙○○前於94年8月29 日，以系爭不動產提供予訴外人有
      限責任基隆第一信用合作社設定最高限額120 萬元抵押權
      ，作為其對該抵押權人所負債務之擔保，此觀前開不動產
      登記謄本即明。被告乙○○將系爭不動產所有權移轉登記
      予被告丙○○後，前述抵押權設定登記並未因此塗銷，仍
      繼續存於系爭不動產上，倘日後被告乙○○未依約履行對
      抵押權人所負債務，系爭不動產即有遭抵押權人拍賣之風
      險，嚴重影響被告丙○○之權益，是被告間就系爭不動產
      之交易條件，顯悖於一般交易常規，該等買賣是否為真，
      實有疑義。
    (2)再者，針對原告主張被告間就系爭不動產所為之買賣契約
      及移轉所有權之物權契約，係通謀虛偽而為等情，被告經
      本院合法通知，均未到庭，亦未提出任何答辯書狀加以否
      認，應認原告前述主張為真。被告間就系爭不動產所為之
      買賣契約及移轉所有權之物權契約，既係通謀虛偽而為，
      依民法第87條第1項規定，該等契約即屬無效。
  (三)又按債務人怠於行使其權利時，債權人因保全債權，得以自
    己之名義，行使其權利；所有人對於妨害其所有權者，得請
    求除去之，民法第242條前段及第767條第1 項中段分別定有
    明文。本件被告間就系爭不動產所為買賣契約及移轉所有權
    之物權契約，係通謀虛偽而為應屬無效等情，已如前述，從
    而，系爭不動產之所有權人仍為被告乙○○，其自得依民法
    第767 條規定分別請求被告丙○○塗銷系爭不動產之所有權
    移轉登記。惟被告乙○○顯然怠於行使此項權利，原告為保
    全其債權，自得依前開規定，代位被告乙○○，訴請被告丙
    ○○塗銷就系爭不動產所為之移轉登記。
  (四)綜上所述，被告間就系爭不動產所為之買賣契約及移轉所有
    權之物權契約係通謀虛偽而為，應屬無效，原告訴請確認被
    告間就系爭不動產之買賣關係不存在，核屬有據；原告另依
    民法第242條、第767條第1 項中段規定，代位被告乙○○，
    訴請被告丙○○塗銷就系爭不動產所為之所有權移轉登記，
    亦有理由，均應予准許。又原告就先位聲明已獲勝訴判決，
    就其備位聲明部分，即無庸再予審理，併予指明。
五、本件判決基礎已臻明確，兩造其餘攻擊防禦方法及舉證，核
    與判決結果無影響，爰不再一一論列，併予敘明。
六、據上論結，原告之訴為有理由，依民事訴訟法第436條第2項
    、第385條第1項前段、第78條、第85條第1項及第87條第1項
    規定，判決如主文。
中    華    民    國    99    年    8     月    26    日
                  基隆簡易庭法  官  林淑鳳
以上正本係照原本作成。
對於本件判決如有不服，應於收受送達後20日內向本院提出上訴
書狀，上訴於本院合議庭，並按他造當事人之人數附具繕本。
中    華    民    國    99    年    8     月    26    日
                            書記官  王鵬勝

司法院資訊處製作；財團法人民間司法改革基金會備份。
